---
title: "Módulo 7 - Regressão com covariáveis categóricas"
author: "Cesar Taconeli"
output:
  html_document:
    theme: flatly
    highlight: pygments
    toc_depth: 4
    # code_download: true
    # code_folding: show
    toc: true
    toc_float:
      collapsed: false
    # df_print: kable
---

```{r setup, include=FALSE}
knitr::opts_chunk$set(echo = TRUE)
```


## Aula - Regressão linear com covariáveis categóricas.

```{r}
head(PlantGrowth)

PlantGrowth$group <- factor(PlantGrowth$group, levels = c('ctrl', 'trt1', 'trt2'))
```

Vamos analisar a produção de massa seca sob as três condições experimentais
(controle e dois tratamentos).

## Análise descritiva
```{r}
boxplot(weight ~ group, data = PlantGrowth, xlab = 'Grupo', ylab = 'Horas extras',
        las = 1)
with(PlantGrowth, by(weight, group, summary))
```

## Considerar grupo controle e grupo com tratamento
Vamos considerar, num primeiro momento, apenas o grupo controle e o
grupo com tratamento 1 (trt1)

```{r}
PlantGrowth2 <- subset(PlantGrowth, group %in% c('ctrl', 'trt1'))

ajuste1 <- lm(weight ~ group, data = PlantGrowth2)
model.matrix(ajuste1)
summary(ajuste1)
```


Neste caso, o intercepto corresponde à estimativa do peso médio das
plantas do grupo controle (5.03). A segunda estimativa apresentada
corresponde à diferença no peso médio de plantas submwetidas ao
tratamento 1 em relação a plantas do grupo controle (-0.37). 
A estimativa para o peso médio de plantas submetidas ao tratamento 1
é calculada por 5.03 - 0.37 = 4.66.


Vamos analisar os dados agora usando um teste t de comparação de médias,
assumindo variâncias iguais nos dois grupos.

```{r}
t.test(weight ~ group, data = PlantGrowth2, var.equal = TRUE)
```

Observe que o resultado do teste, bem como as estimativas apresentadas,
são rigorosamente iguais às produzidas pelo modelo de regressão linear.


## Três grupos
Vamos continuar a análise considerando os três grupos.

```{r}
ajuste2 <- lm(weight ~ group, data = PlantGrowth)
model.matrix(ajuste2)
summary(ajuste2)
```


O intercepto novamente corresponde à estimativa do peso médio de plantas
em condições semelhantes às do grupo controle. As demais estimativas
correspondem às diferenças nas médias para cada grupo tratado em relação
ao grupo controle.

Os resultados não apontam diferença significativa de peso, ao nível de 5%, para
plantas submetidas ao tratamento 1 (p = 0.1944) e ao tratamento 2 (p = 0.0877)
em relação ao grupo controle.

Vamos usar o teste F da análise de variância para avaliar a diferença
entre os grupos.

```{r}
anova(ajuste2)
```

O teste F indica diferença significativa, ao nível de significância de
5%, para as médias dos três grupos.

Mas o que dizer sobre a diferença dos efeitos dos tratamentos 1 e 2?

Podemos redefinir a categoria de referência da variável grupo:

```{r}
PlantGrowth$group <- relevel(PlantGrowth$group, ref = 'trt2')

ajuste3 <- lm(weight ~ group, data = PlantGrowth)
model.matrix(ajuste3)
summary(ajuste3)
```


Há diferença significativa no peso médio de plantas sob os tratamentos 1 e 2.
Estima-se, em média, 0.8650 a menos de peso sob tratamento 1 em relação ao
tratamento 2.

Ao invés de redefinir o intercepto, vamos usar a função glht do pacote 
multcomp para estimar a diferença entre os dois tratamentos.

```{r message = F}
require(multcomp)
```

Vamos retomar o ajuste2, em que o grupo controle é a referência.

Estimativa da diferença dos pesos médios sob os tratamentos 1 e 2.
```{r}
L <- rbind('Trat 1 - Trat 2' = c(0, 1, -1)); L
g2 <- glht(ajuste2, linfct = L); g2
summary(g2)
confint(g2)
```


E se quisermos as estimativas dos pesos médios para cada grupo?
Para o grupo controle a estimativa é simplesmente o intercepto do 
modelo ajustado (beta0), e o resultado está no summary. Para o tratamento
1 devemos estimar beta0 + beta1 e para o tratamento 2 beta0 + beta2:

```{r}
L <- rbind('Trat 1' = c(1, 1, 0),
           'Trat 2' = c(1, 0, 1)); L
g2 <- glht(ajuste2, linfct = L); g2
```

estimativas pontuais para cada grupo.

```{r}
summary(g2)
confint(g2)
```

Intervalos de confiança.

## Sem intercepto
Agora vamos ajustar o modelo sem o intercepto.

contrasts(PlantGrowth$group)
Padrão do R, contrastes de tratamentos, primeiro nível como referência.

Remoção do intercepto:

```{r}
ajuste4 <- lm(weight ~ group - 1, data = PlantGrowth)
model.matrix(ajuste4)
summary(ajuste4)
confint(ajuste4)
```


Cada estimativa agora corresponde à média sob uma das condições experimentais.


## Outro exemplo
Regressão com covariáveis quantitativas e qualitativas.
Exemplo 1 - Dados de reação enzimática com células tratadas ou não
com Puromycin. Nesse caso a variável qualitativa tem dois níveis
(tratado ou não tratado).

```{r message = F}
require(ggplot2)

help("Puromycin")

ggplot(aes(x = conc, y = rate, color = state), data = Puromycin) + geom_point() +
    theme_bw(base_size = 18)

ggplot(aes(x = conc, y = rate), data = Puromycin) + geom_point() + 
    facet_grid(~state) + theme_bw(base_size = 18) +
    xlab('Concentração de substrato (ppm)') + 
    ylab('Taxa de reação (contagem/min^2)')
```


A relação entre a concentração de substrato e a taxa de reação é
claramente não linear. Vamos prosseguir a análise considerando transformação
logarítmica para a concentração.

## Ajuste 1
Vamos ajustar quatro modelos, em ordem crescente de complexidade.

Ajuste 1 - Modelo nulo, sem efeito de concentração.
```{r}
ajuste1 <- lm(rate ~ 1, data = Puromycin)
```

## Ajuste 2
Ajuste2 - Modelo com efeito de concentração, sem efeito de tratamento.
```{r}
ajuste2 <- lm(rate ~ I(log2(conc)), data = Puromycin)
```

## Ajuste 3
Ajuste3 - Modelo com efeitos aditivos de concentração e tratamento
(sem interação)
```{r}
ajuste3 <- lm(rate ~ I(log2(conc)) + state, data = Puromycin)
```

## Ajuste 4
Ajuste4 - Modelo com efeito multiplicativo de concentração e tratamento
(com interação)
```{r}
ajuste4 <- lm(rate ~ I(log2(conc)) * state, data = Puromycin)

anova(ajuste1, ajuste2, ajuste3, ajuste4)
```


De acordo com os resultados:

A adição da (log)concentração ao modelo nulo tem efeito significativo
(F=518.87, p < 0.001);

A adição do tratamento ao modelo ajustado pela (log) concentração
tem efeito significativo (F=43.258, p < 0.001);

A adição da interação entre tratamento e (log) concentração ao modelo
aditivo tem efeito significativo (F=11.892, p = 0.0026).

Dessa forma, o modelo selecionado para descrever a relação entre a
concentração de substrato e taxa de reação requer tanto interceptos
quanto slopes distintos para cada tratamento.

```{r}
summary(ajuste4)
```


Gráficos de resíduos
```{r}
par(mfrow = c(2,2))
plot(ajuste4)
```

Acrescente seus comentários, produza resultados complementares.

Vamos plotar os ajustes. Para isso, primeiro vamos criar uma base para
predição.
```{r}
new_conc <- seq(min(Puromycin$conc), max(Puromycin$conc), length.out = 100)
trat <- c('treated', 'untreated')
new_data <- expand.grid(new_conc, trat)
names(new_data) <- c('conc', 'state')
```


Agora o gráfico.
```{r}
ggplot(aes(x = conc, y = rate), data = Puromycin) + geom_point() + 
    facet_grid(~state) + theme_bw(base_size = 18) +
    xlab('Concentração de substrato (ppm)') + 
    ylab('Taxa de reação (contagem/min^2)') +
    geom_line(data = new_data, 
          aes(x = conc, y=predict(ajuste4, newdata=new_data)), 
          color='blue')
```


## Outro exemplo

Regressão com covariáveis quantitativas e qualitativas.
Exemplo 2 - Dados de logevidade de moscas machos submetidas a diferentes
condições experimentais. Consulte a documentação.

```{r message = F}
require(faraway)
help("fruitfly")

ggplot(aes(x = thorax, y = longevity, color = activity), data = fruitfly) + geom_point() +
    theme_bw(base_size = 18)

ggplot(aes(x = thorax, y = longevity), data = fruitfly) + geom_point() + 
    facet_grid(~activity) + theme_bw(base_size = 18) +
    xlab('Tamanho do torax') + 
    ylab('Tempo de vida (em dias)')
```


Vamos ajustar quatro modelos, em ordem crescente de complexidade.

## Ajuste 1

Ajuste 1 - Modelo nulo, sem efeito de concentração.
```{r}
ajuste1 <- lm(longevity ~ 1, data = fruitfly)
```

## Ajuste 2

Ajuste2 - Modelo com efeito de concentração, sem efeito de tratamento.
```{r}
ajuste2 <- lm(longevity ~ thorax, data = fruitfly)
```

## Ajuste 3

Ajuste3 - Modelo com efeitos aditivos de concentração e tratamento
(sem interação)
```{r}
ajuste3 <- lm(longevity ~ thorax + activity, data = fruitfly)
```

## Ajuste 4

Ajuste4 - Modelo com efeito multiplicativo de concentração e tratamento
(com interação)
```{r}
ajuste4 <- lm(longevity ~ thorax * activity, data = fruitfly)

anova(ajuste1, ajuste2, ajuste3, ajuste4)
```


De acordo com os resultados:

A adição do tamanho do torax ao modelo nulo tem efeito significativo
(F=130.733, p < 0.001);

A adição do tratamento ao modelo ajustado pelo tamanho do torax
tem efeito significativo (F=20.988, p < 0.001);

A adição da interação entre tamanho do torax e tratamento ao modelo
aditivo não tem efeito significativo (F=0.053, p = 0.9947).

Dessa forma, o modelo selecionado para descrever a relação entre a
concentração de substrato e taxa de reação requer um intercepto para
cada tratamento, mas um único slope.

```{r}
summary(ajuste3)
```


Gráficos de resíduos
```{r}
par(mfrow = c(2,2))
plot(ajuste3)
```

Os resíduos visivelmente não tem variância constante. Fica como tarefa
encontrar uma transformação que contorne isso. Como o objetivo aqui é
simplesmente obter as restas ajustadas (sem procupação quanto aos erros
ou outras inferências, prosseguimos com o modelo original.)

Vamos plotar os ajustes. Para isso, primeiro vamos criar uma base para
predição.
```{r}
new_thorax <- seq(min(fruitfly$thorax), max(fruitfly$thorax), length.out = 100)
trat <- c('isolated', 'one', 'low', 'many', 'high')
new_data <- expand.grid(new_thorax, trat)
names(new_data) <- c('thorax', 'activity')
```


Agora o gráfico.
```{r}
ggplot(aes(x = thorax, y = longevity), data = fruitfly) + geom_point() + 
    facet_grid(~activity) + theme_bw(base_size = 18) +
    xlab('Concentração de substrato (ppm)') + 
    ylab('Taxa de reação (contagem/min^2)') +
    geom_smooth(method='lm')

fruitfly$activity2 <- fruitfly$activity 
levels(fruitfly$activity2) <- c('iso or preg', 'iso or preg', 'virg1', 'iso or preg', 'virg2')
ajuste3_alt <- lm(longevity ~ thorax + activity2, data = fruitfly)
summary(ajuste3_alt)
anova(ajuste3_alt, ajuste3)
```


Vamos testar agora se uma única reta de regressão é suficiente para 
explicar a relação entre longevidade e tamanho do torax para controle
e para os dois grupos expostos a fêmeas grávidas.

```{r}
fruitfly$activity2 <- fruitfly$activity 
levels(fruitfly$activity2) <- c('iso or preg', 'iso or preg', 'low', 'iso or preg', 'high')
```

O fator activity2 tem três níveis: 'iso or preg' para animais do grupo 
controle e submetidos a fêmeas grávidas; 'low' e 'high' para os outros
dois grupos.

```{r}
ajuste3_alt <- lm(longevity ~ thorax + activity2, data = fruitfly)
```

Modelo de regressão ajustado para o tratamento com três níveis.

Vamos comparar os ajustes dos modelos considerando o tratamento com cinco
e com três níveis. 
```{r}
summary(ajuste3_alt)
anova(ajuste3_alt, ajuste3)
```

Observe que o acréscimo na soma de quadrados resultante da redução de
cinco para três níveis do tratamento é não significativa (p=0.3848).
Assim, podemos considerar o modelo aditivo com uma única reta de 
regressão para os grupos 'isolated', 'one' e 'many'.

Vamos plotar os resultados do ajuste, como feito anteriormente.
```{r}
new_thorax <- seq(min(fruitfly$thorax), max(fruitfly$thorax), length.out = 100)
trat <- c('virg1', 'iso or preg', 'virg2')
new_data <- expand.grid(new_thorax, trat)
names(new_data) <- c('thorax', 'activity2')

ggplot(aes(x = thorax, y = longevity), data = fruitfly) + geom_point() + 
    facet_grid(~activity2) + theme_bw(base_size = 18) +
    xlab('Concentração de substrato (ppm)') + 
    ylab('Taxa de reação (contagem/min^2)') +
    geom_smooth(method='lm')
```

